【裁判字號】    97,易,710
【裁判日期】    980121
【裁判案由】    詐欺
【裁判全文】
臺灣高雄地方法院刑事判決               97年度易字第710號
公  訴  人  臺灣高雄地方法院檢察署檢察官
被      告  戊○○
上列被告因詐欺案件，經檢察官提起公訴（97年度偵字第4311
號），本院判決如下：
    主  文
戊○○無罪。
    理  由
一、公訴意旨略以：被告戊○○明知國內社會上層出不窮之詐騙
    集團或不法份子為掩飾其不法行徑，避免執法人員之追究及
    處罰，經常利用他人之存款帳戶掩人耳目，雖預見將自己申
    辦之帳戶提供不認識之他人使用，可能幫助他人從事財產犯
    罪，竟以縱有人持其存款帳戶作為詐騙之犯罪工具，亦不違
    其本意之幫助詐欺犯意，於民國96年10月24日晚上7 時許，
    在高雄市○○路「和欣客運高雄總站」，將其所有台北富邦
    商業銀行股份有限公司三民分行帳號000000 000000 號帳戶
    （下稱台北銀行）之存簿、提款卡及密碼，提供予某真實姓
    名年籍不詳之成年男子供其詐財使用。嗣該詐騙集團成員意
    圖為自己不法之所有，於同年10月25日晚上9 時29分許，撥
    打電話予乙○○，謊稱乙○○在「東森購物」購買物品時，
    因誤簽分期付款之簽收單，須於當日晚上12時前，將乙○○
    金融帳戶之存款轉至安全帳戶，以免遭重覆扣款，乙○○不
    疑有他，乃於同日晚上10時許，請其男友丁○○載其至彰化
    縣員林鎮中國信託商業銀行，持丁○○所有之金融卡依詐欺
    集團成員之指示操作自動櫃員機，期間該詐欺集團成員謊稱
    乙○○操作錯誤，致丁○○所有之帳戶遭凍結，乙○○遂將
    行動電話交由丁○○接聽，丁○○因而依指示分別於同年10
    月26日0 時10分、0 時13分、0 時15分許匯款50,000元、50
    ,000 元 、20,000元至前揭被告所有之台北銀行帳戶內。嗣
    丁○○發覺受騙報警處理，而循線查獲上情。因認被告戊○○涉犯刑法第30條第1 項、第339 條第1 項幫助詐欺罪嫌等
    語。
二、按犯罪事實應依證據認定之，無證據不得認定犯罪事實；又
    不能證明被告犯罪者，應諭知無罪之判決，刑事訴訟法第15
    4 條第2 項、第301 條第1 項分別定有明文。次按，認定犯
    罪事實所憑之證據，雖不以直接證據為限，間接證據亦包括
    在內，然而無論直接證據或間接證據，其為訴訟上之證明，
    須於通常一般之人均不致有所懷疑，而得確信其為真實之程
    度者，始得據為有罪之認定，倘其證明尚未達到此一程度，
    而有合理之懷疑存在，無從使事實審法院得有罪之確信時，
    即應為被告無罪之判決（最高法院76年台上字第4986號判例
    參照）。又按刑事訴訟法第161 條已於91年2 月8 日修正公
    布，其第1 項規定：檢察官就被告犯罪事實，應負舉證責任
    ，並指出證明之方法。因此，檢察官對於起訴之犯罪事實，
    應負提出證據及說服之實質舉證責任。倘其所提出之證據，
    不足為被告有罪之積極證明，或其指出證明之方法，無從說
    服法院以形成被告有罪之心證，基於無罪推定之原則，自應
    為被告無罪判決之諭知（最高法院92年台上字第128 號判例
    意旨參照）。
三、證據能力部分
    被告以外之人於審判外之陳述，雖不符前4 條之規定，而經
    當事人於審判程序同意作為證據，法院審酌該言詞陳述或書
    面陳述作成時之情況，認為適當者，亦得作為證據，刑事訴
    訟法第159 條之5 第1 項定有明文。本件被告及檢察官均對
    本院所引用下列證據，同意作為本案證據使用，本院審酌各
    該證據作成之情況，並無不法取供等非任意性情況，認為適
    當，爰依上開規定作為證據。
四、實體部分
    公訴人認被告戊○○涉犯幫助詐欺罪嫌，無非係以被告警詢
    中及偵查中之陳述、證人丁○○、乙○○於警詢中之證述、
    台北銀行帳戶開戶資料影本1 份、台北銀行自動櫃員機交易
    明細表3 紙等為其論據。訊據被告堅決否認有何幫助詐欺之
    犯行，辯稱：我於96年10月24日在自由時報看到誠徵司機之
    廣告，以所持用之0000000000號行動電話與上開廣告登載之
    0000000000號行動電話與「賴先生」聯絡後，「賴先生」告
    知我工作內容係收帳的工作，嗣對方分別以0000000000 號
    電話、0000000000號電話及0000000000號電話與我聯絡，要
    求我提供帳戶作為徵信，我於當天晚上7 點許，在高雄市○○路「和欣客運高雄總站」，將其所有之台北銀行及國泰世
    華商業銀行之帳號000000000000000 號帳戶 (下稱國泰世華
    銀行)之 存簿、提款卡及密碼交付予「賴先生」所指定之人
    ，嗣對方於同年10月25日再以0000000000號電話與我聯絡，
    稱已收到我的帳戶，約定在同年10月28日碰面交待工作，並
    留下門號0000000000號行動電話。嗣對方未出面，且未與我
    聯繫，經以對方所使用之0000000000號行動電話聯絡後，對
    方稱會再與我聯絡，但對方於同年10月29日仍未與我聯絡，
    嗣我與國泰世華銀行聯絡後，得知我的帳戶已被詐欺集團利
    用，隨即前往報案，我是遭到詐騙始將帳戶資料交付他人，
    並無幫助他人遂行詐欺犯行之意思等語。經查：
(一)、被告戊○○於96年10月24日晚上7 時許，在高雄市○○路「
    和欣客運高雄總站」，將其所有台北銀行帳戶之存簿、提款
    卡及密碼等資料，交由不詳之成年男子收受等情，業經被告
    供承不諱；證人即被害人乙○○經詐欺集團成員向其佯稱其
    在「東森購物」購買物品時，因誤簽分期付款之簽收單，須
    將其金融帳戶之存款轉至安全帳戶，以免遭重覆扣款，乙○○不疑有他，持丁○○所有之金融卡依詐欺集團成員之指示
    操作自動櫃員機，期間該詐欺集團成員謊稱乙○○操作錯誤
    ，致丁○○所有之帳戶遭凍結，乙○○遂將行動電話交由丁○○接聽，致丁○○陷於錯誤，共匯款120,000 元至被告上
    開台北銀行之帳戶內，嗣丁○○發覺有異，始知受騙等事實
    ，業據證人乙○○、丁○○於警詢中證述明確（詳警卷1第
    22頁至第23頁），復有台北銀行交易明細表及台北銀行三民
    分公司於97年7 月9 日北富銀三字第000114號函所附被告之
    開戶資料及交易明細附卷可憑（詳警卷1 第26頁至第27 頁
    ；本院卷第23頁至第30頁）。然此僅能證明被害人丁○○有
    受詐騙匯款至被告上開台北銀行之帳戶之事實。而被告是否
    構成幫助詐欺取財罪，應另視被告是否明知或預見其交付台
    北銀行存摺等物，係供詐欺集團行騙之用？苟被告提供台北
    銀行存摺等物予他人時，主觀上並無幫助他人為詐欺犯罪之
    認識，自難僅憑被害人遭詐騙之款項係匯入被告帳戶，即認
    被告確有幫助詐欺取財之犯行。
(二)、查被告辯稱其係於96年10月24日在自由時報看到誠徵司機之
    廣告，以所持用之門號00000000 00 號行動電話與上開廣告
    登載之0000000000號行動電話與「賴先生」聯絡後，「賴先
    生」告知工作內容係收帳的工作，嗣對方分別以0000000000
    號電話、0000000000號電話及0000000000號電話與其聯絡，
    並要求須提供帳戶作為徵信，於當天晚上7 點左右，在高雄
    市○○路「和欣客運高雄總站」，將其所有之台北銀行及國
    泰世華銀行帳戶之存簿、提款卡及密碼交付予「賴先生」所
    指定之人，嗣對方於同年10月25日以0000000000號電話告知
    其已收到帳戶，並約定在同年10月28日碰面交待工作，留下
    門號0000000000號行動電話。嗣對方未出面及聯繫，經其於
    同年10月29日與對方所使用之0000000000號行動電話聯絡後
    ，仍未聯絡等情，業據其提出自由時報分類廣告版為證（詳
    偵卷第2 第15頁），而被告所持用之門號0000000000號行動
    電話與上開廣告登載之0000000000號行動電話、0000000000
    號電話、0000000000號電話及0000000000號電話、00000000
    00號電話、0000000000號行動電話，自96年10月24 日13 時
    25分起至同年10月29日14時27分止，有36通電話通聯等事實
    ，此有中華電信資料查詢及雙向通聯紀錄查詢回覆可參（詳
    偵卷2 第19頁至第23頁）。又參以上開報紙廣告內容記載：
    「會員制，男司機，0000000000」等文字，確有令人誤信可
    以應徵工作之可能。而被告既供稱96年10月24日晚上7 時許
    交付上開帳戶存摺等資料予「賴先生」所指定之人，則合理
    推認上開時間之前後，被告應有與「賴先生」通話，確認應
    徵工作之內容，及聯繫交付帳戶資料之時間、地點、方式、
    收取帳戶之人等細節，該客觀情節復與上開報載廣告、通聯
    內容顯示有多次通聯紀錄等事證相符，是被告辯稱：係閱覽
    報紙廣告，撥打廣告上之電話聯絡應徵工作，始依「賴先生
    」之指示將帳戶資料交付對方，嗣與對方有聯絡等語，尚非
    全然無據。且被告此舉所為與一般販賣人頭帳戶者於販出金
    融機構帳戶並取得對價後，即未再與收購人頭帳戶者聯絡之
    情形，亦顯然有異。
(三)、次查，被告將其所有之台北銀行帳戶之存摺、提款卡及密碼
    交付予「賴先生」後，對方於同年10月29日即斷絕與被告之
    聯繫後，被告經與國泰世華銀行聯絡後，得知其帳戶被設定
    為警示帳戶，即前往高雄市政府警察局左營分局新莊派出所
    報案，並於96年10月30日14時53分45秒以台北銀行自動化設
    備，申請台北銀行存摺掛失，此有卷內所附被告持用之0000
    000000號行動電話雙向通聯紀錄所載於96年10月29日15時13
    分與國泰世華銀行之電話0000000000號有通聯之事實、台北
    銀行三民分公司於97年9 月2 日北富銀三字第000146號函及
    高雄市警察局左營分局於97年10月3 日高市警左分偵字第09
    70024356號函暨所附調查筆錄附卷可參（詳偵卷2 第23頁；
    本院卷2 第59頁、第74頁至第77頁）。足見被告發現遭詐騙
    後，曾向新莊派出所報案，如被告確係提供帳戶資料供詐騙
    集團作為行騙之工具，被告應無前往報案之必要。佐以被告
    於96年11月9 日向臺灣高雄地方法院檢察署對0000000000號
    行動電話、0000000000號電話、0000000000號電話、000000
    0000號電話、0000000000號電話、0000000000號行動電話之
    使用人提出詐欺之告訴，有告訴狀附卷可參（詳偵卷2 第1
    頁至第5 頁），嗣經臺灣高雄地方法院檢察署偵查後，於96
    年12月11日撥打0000000000號電話、0000000000號電話，於
    96年12月20日撥打0000000000號電話、0000000000號電話，
    均係Pc Home 網路電話代表號，無法由該等電話查知申請人
    資料（詳偵卷2 第46頁至第49頁），另傳喚0000000000號行
    動電話之申請人陳永東，經證人陳永東於偵查中證稱：0000
    000000號行動電話於96年10月間申請後已遺失等語（詳偵卷
    2 第57頁），足證被告對其上開帳戶被他人取得之事實業已
    提起刑事訴究，核與提供帳戶幫助他人犯罪之情形，迥然有
    別，而取得被告帳戶者，亦係以他人難以查悉之電話對外聯
    繫，據此而論，則與現今常見之詐欺模式無異，從而被告辯
    稱係遭他人詐騙始交付帳戶資料等語，即屬有據，堪予採信
    。據此，以上開事證觀之，自難逕認被告主觀上對於取得其
    帳戶之人所欲實行之詐欺犯行確有認識，而以交付帳戶存摺
    等物之方式施以助力。
(四)、被告交付上開帳戶資料之原因，係依報載廣告應徵工作後，
    依「賴先生」指示而為之，取得被告帳戶資料之人，嗣斷絕
    與被告之聯繫，顯見取得被告帳戶之人，確係以工作等正當
    事由為名騙取被告之帳戶資料，否則無須迴避被告之聯繫。
    而被告在對方斷絕與之聯繫，分別向警方報案及向台北銀行
    掛失存摺，甚至提出刑事詐欺告訴，是被告係依「賴先生」
    指示，主觀上確信係為便於應徵工作而交付帳戶資料，嗣該
    自稱「賴先生」者利用被告之帳戶以供向他人詐騙財物時匯
    、提領款項之用，惟此並非被告於交付其帳戶資料時所可預
    見，被告主觀上既無預見其交付上開帳戶資料係供他人不法
    使用，尚難僅因其交付帳戶之客觀行為，即遽認其主觀上有
    幫助詐欺之犯意，且無證據證明被告於交付上揭帳戶資料時
    ，就「賴先生」及其所屬詐騙集團嗣後將詐騙被害人匯款上
    開帳戶等情有所預見。
(五)、雖被告向警方報案及向台北銀行帳戶掛失金融卡及帳戶、存
    摺係於被害人丁○○匯款報案之後，惟按現今社會充斥詐騙
    歪風，各種詐騙手法，不斷推陳出新，其大致犯罪結構及模
    式，係由詐騙集團旗下成員，透過購買、詐取、承租等多重
    管道蒐取人頭帳戶資料，再隱身幕後，以各種詐騙甚至恐嚇
    手段，使被害人匯款進入該人頭帳戶內，旋以轉帳或金融卡
    提領等方式領取所詐得之款項，其等詐取暴利，固成立詐欺
    或恐嚇取財之正犯，但既隱而未現，著實難以追緝；然反觀
    以販賣或出租等方式提供帳戶充當人頭者，雖可獲取眼前小
    利，但東窗事發，依帳戶申辦資料，按圖索驥，循線追查，
    終將無所遁逃，其應成立詐欺或恐嚇取財之幫助犯，將以接
    受刑事懲罰為其代價。本件被害人丁○○遭不詳歹徒詐騙取
    財得逞，係利用被告所申辦之台北銀行帳戶資料以為掩飾，
    業如前述，則被告提供帳戶犯行，勢必將會被查覺，如被告
    係提供帳戶資料供詐騙集團作為行騙之工具，實無必要再向
    新莊派出所報案及臺灣高雄地方法院檢察署提起告訴，而一
    再甘冒較重罪責追訴處罰之風險，自難以此援引為不利被告
    事實之認定。又被告之台北銀行帳戶在96年10月26日前，其
    帳戶款項餘額僅有11元，似與一般交付或出賣帳戶而為幫助
    詐欺犯行之人，在將帳戶資料交付予不法份子使用之前，會
    先將自己帳戶內之款項先行領出，因而顯現帳戶餘額鮮少之
    情形有所類似。惟被告之台北銀行帳戶為被告先前工作時所
    使用之薪資轉帳帳戶，離職後即將帳戶內款項提領殆盡等情
    ，業據被告供陳明確（詳本院卷2 第46頁、第88頁），且觀
    諸被告台北銀行帳戶往來明細表確實有載明嘉賀公寓大廈薪
    資轉帳（詳本院卷2 第28頁），自難以被告之台北銀行帳戶
    於遭人用於詐騙之前，存款餘額鮮少，即為對被告不利之認
    定，併此敘明。
(六)、綜上所述，公訴人所提出之證據，或其指出證明之方法，未
    能使本院之心證達到確信其為真實之程度，就被告是否涉犯
    幫助詐欺公訴人所指之犯行，仍有合理懷疑之存在，揆諸前
    揭法條及判例意旨，即不能證明犯罪，自應為被告無罪之諭
    知。
(七)、至臺灣高雄地方法院檢察署97年度偵字第15919 號移送併辦
    意旨略以：被告戊○○可預見將自己金融帳戶提供不相識之
    人使用，可能供犯罪集團用以作為騙取他人財物之工具，仍
    基於幫助詐欺取財之未必故意，於96年10月24日晚上7 時許
    ，在高雄市○○路「和欣客運高雄總站」，將其所有台北銀
    行帳戶及國泰世華銀行帳戶之存簿、提款卡及密碼，提供予
    某真實姓名年籍不詳之成年男子供其詐財使用。嗣該成年男
    子所屬之詐欺集團成員，於同年10月26日晚上22時許，撥打
    電話予甲○○，謊稱甲○○在「東森購物」購買物品之匯款
    方式錯誤，應重新至ATM 提款機重新操作，甲○○不疑有他
    ，乃於同日晚上10 時21 分許，至雲林縣虎尾鎮○○路郵局
    按指示操作自動櫃員機，匯款至戊○○國泰世華帳戶29,989
    元。嗣甲○○發覺受騙報警處理而循線查獲上情，另認被告
    有幫助詐欺取財罪嫌，與本件有同一案件之關係等情。然查
    ，被告起訴之犯罪既屬不能證明，而經本院判處無罪，則檢
    察官以併辦意旨部分，所指被告之幫助詐欺犯行，即與本案
    起訴部分不生實質上一罪之裁判不可分關係，本院無從併予
    審理，應移請臺灣高雄地方法院檢察署檢察官另為適法之處
    理，附此敘明。
據上論斷，應依刑事訴訟法第301 條第1 項，判決如主文。
本案經檢察官丙○○到庭執行職務。
中    華    民    國    98    年    1    月    21    日
                刑事第十六庭  審判長法  官  李代昌
                                    法  官  周宛瑩
                                    法  官  文昌
以上正本證明與原本無異。
如不服本判決應於收受本判決後10日內向本院提出上訴書狀，並
應敘述具體理由，如未敘述上訴理由者，應於上訴期間屆滿後20
日內補提理由書狀於本院（均須按他造當事人之人數附繕本）「
切勿逕送上級法院」。
中    華    民    國    98    年    1    月    21    日
                                    書記官   吳良美


司法院資訊處製作；財團法人民間司法改革基金會備份。
